ACORDAO-COMPLETO-2518055

ACÓRDÃO 18396/2021 ATA 38/2021 - SEGUNDA CÂMARA

VISTOS, relatados e discutidos estes autos de Tomada de Contas Especial (TCE) instaurada pela Funasa em desfavor de Marconi Antônio da Silva, prefeito municipal de Felixlândia/MG na gestão 2009-2012, e de Central Construções e Telemetria Ltda., em razão da não comprovação da regular aplicação dos recursos repassados por meio do Termo de Compromisso TC/PAC 0717/08 que tinha por objeto a execução de 98 melhorias sanitárias domiciliares para atender o município no Programa de Aceleração do Crescimento (PAC) 2008,
ACORDAM os Ministros do Tribunal de Contas da União, reunidos em Sessão da Segunda Câmara, diante das razões expostas pelo Relator, em:
9.1. arquivar os autos, por ausência de pressupostos de constituição e de desenvolvimento válido e regular do processo, devido à comprovação da não ocorrência do dano imputado à responsável, com base nos arts. 212 do RITCU e 7º, inciso II, da Instrução Normativa nº 71/2012 do TCU; 
9.2. dar ciência desta deliberação à Fundação Nacional de Saúde e aos responsáveis.

TOMADA DE CONTAS ESPECIAL. TCE instaurada pelo(a) Superintendência Estadual da Funasa em Minas Gerais em razão de Não comprovação da regular aplicação dos recursos repassados pela União, Termo de compromisso TC/PAC 0717/08, firmado com o/a FUNDACAO NACIONAL DE SAUDE, Siafi/Siconv 650486, função SAUDE, que teve como objeto MELHORIAS SANITARIAS DOMICILIARES PARA ATENDER O MUNICIPIO DE FELIXLANDIA/MG, NO PROGRAMA DE ACELERAÇÃO DO CRESCIMENTO-PAC/2008. (nº da TCE no sistema: 3136/2020).

Segunda Câmara

Município de Felixlândia/MG

3. Responsáveis: Marconi Antônio da Silva (CPF: XXX.691.786-XX), ex-prefeito, e Central Construções e Telemetria Ltda. (CNPJ: 07.870.734/0001-70)

13.1. Ministros presentes: Bruno Dantas (Presidente), Augusto Nardes, Aroldo Cedraz e Raimundo Carreiro (Relator).
13.2. Ministro-Substituto presente: André Luís de Carvalho.

RAIMUNDO CARREIRO

Adoto como relatório, nos termos do art. 1º, § 3º, inciso I, da Lei 8.443/92, a instrução de peça eletrônica 58, lavrada no âmbito da Secretaria de Controle Externo de Tomada de Contas Especial (SecexTCE) , endossada pela subunidade e pelo titular da unidade técnica (peças 59 e 60) : 
INTRODUÇÃO
Cuidam os autos de tomada de contas especial instaurada pela Funasa em desfavor de Marconi Antônio da Silva, prefeito de Felixlândia/MG na gestão 2009-2012, e de Central Construções e Telemetria Ltda., em razão da não comprovação da regular aplicação dos recursos repassados por meio do Termo de compromisso TC/PAC 0717/08, registro Siafi 650486 (peça 2) , que tinha por objeto a execução de 98 melhorias sanitárias domiciliares para atender o município no Programa de Aceleração do Crescimento 2008.
HISTÓRICO
Em 11/11/2016, com fundamento na IN/TCU 71/2012, alterada pela IN/TCU 76/2016 e DN/TCU 155/2016, o dirigente da Funasa autorizou a instauração da tomada de contas especial (peça 1) . O processo foi registrado no sistema e-TCE com o número 3136/2020.
O Termo de compromisso TC/PAC 0717/08, registro Siafi 650486, foi firmado no valor de R$ 515.464,00, sendo R$ 500.000,00 à conta do concedente e R$ 15.464,00 referentes à contrapartida do convenente (peça 2) . Teve vigência de 31/12/2008 a 30/06/2012 (peça 22) , com prazo para apresentação da prestação de contas em 29/08/2012. Os repasses efetivos da União totalizaram R$ 500.000,00, e foram creditados na conta específica nas seguintes datas e valores: 05/11/2009, R$ 100.000,00; 20/06/2011, R$ 150.000,00; 15/07/2011, R$ 250.000,00 (peça 227) . 
Não houve comprovação da aplicação do valor da contrapartida (peça 206) . Houve devolução de R$ 74.619,68 e R$ 18.519,28 aos cofres federais em 30/11/2012 e 29/05/2015 (peças 227 e 72) .
A Funasa realizou visitas ao local das obras em 30/12/2010, 30/10/2012, 14/08 e 18/11/2013 (peças 15, 165 e 48) , tendo indicado nestas duas últimas ocasiões a execução física de 91,80% do total pactuado, com o seguinte detalhamento:
	Melhorias sanitárias domiciliares
	Previstas: 98

		Não executadas: 8

		Executadas parcialmente: 6

A prestação de contas e complementações enviadas foram analisadas por meio dos documentos constantes nas peças 50, 54, 73, 81, 88, 94, 99, 118, 133, 147 e 206.
	O fundamento para a instauração da Tomada de Contas Especial, conforme consignado na matriz de responsabilização elaborada pelo tomador de contas, foi a constatação das seguintes irregularidades: 
Pagamento de despesas após o encerramento da vigência do TC/PAC 717/2008 e do Contrato firmado entre a Convenente e a empresa executora das obras, uma vez que a execução financeira não resultou em cumprimento integral do objeto e objetivos, visto que foi atingindo o percentual de apenas 66,30% e após a vigência o percentual de 91,80%, rompendo assim, o nexo casual financeiro em relação a aplicação dos recursos repassados à Convenente.  
Inexecução parcial de 8,2% do objeto pactuado, conforme glosa física/técnica expressa nos pareceres técnicos da Concedente, culminando no atingimento parcial dos objetivos colimados.   
Os responsáveis arrolados na fase interna foram devidamente comunicados e, diante da ausência de justificativas suficientes para elidir as irregularidades e da não devolução dos recursos, instaurou-se a tomada de contas especial.
	No relatório (peça 217) , o tomador de contas concluiu que o prejuízo importaria no valor original de R$ 319.568,05, imputando-se a responsabilidade a Marconi Antônio da Silva, prefeito, no período de 01/01/2009 a 31/12/2012, na condição de gestor dos recursos, e a Central Construções e Telemetria Ltda., na condição de contratado.
		Em 29/01/2021, a Controladoria-Geral da União emitiu o relatório de auditoria (peça 221) , em concordância com o relatório do tomador de contas. O certificado de auditoria e o parecer do dirigente do órgão de controle interno concluíram pela irregularidade das presentes contas (peças 222 e 223) .
	Em 29/01/2021, o ministro responsável pela área atestou haver tomado conhecimento das conclusões contidas no relatório e certificado de auditoria, bem como do parecer conclusivo do dirigente do órgão de controle interno, manifestando-se pela irregularidade das contas, e determinou o encaminhamento do processo ao Tribunal de Contas da União (peça 224) .
ANÁLISE DOS PRESSUPOSTOS DE PROCEDIBILIDADE DA IN/TCU 71/2012
Avaliação de Viabilidade do Exercício do Contraditório e Ampla Defesa
	Verifica-se que não houve o transcurso de mais de dez anos desde o fato gerador sem que tenha havido a notificação dos responsáveis pela autoridade administrativa federal competente (art. 6º, inciso II, c/c art. 19 da IN/TCU 71/2012, modificada pela IN/TCU 76/2016) , uma vez que o fato gerador da irregularidade sancionada ocorreu em 19/10/2012, e os responsáveis foram notificados sobre as irregularidades pela autoridade administrativa competente conforme abaixo:
Marconi Antônio da Silva, por meio do ofício acostado à peça 59, recebido em 25/11/2014, conforme AR (peça 60) .
Central Construções e Telemetria Ltda., por meio do ofício acostado à peça 137, recebido em 02/01/2020, conforme AR (peça 140) .
Valor de Constituição da TCE 	
	Verifica-se, ainda, que o valor atualizado do débito apurado (sem juros) em 01/01/2017 é de R$ 452.451,00, portanto superior ao limite mínimo de R$ 100.000,00, na forma estabelecida conforme os arts. 6º, inciso I, e 19 da IN/TCU 71/2012, modificada pela IN/TCU 76/2016. 
OUTROS PROCESSOS/DÉBITOS NOS SISTEMAS DO TCU COM OS MESMOS RESPONSÁVEIS
	Informa-se que não foi encontrado débito imputável aos responsáveis em outros processos no Tribunal.
	A tomada de contas especial está, assim, devidamente constituída e em condição de ser instruída.
EXAME TÉCNICO			 
O presente processo trata de execução parcial do TC/PAC 717/2008, com aproveitamento e impugnação de parte da parcela executada. 
Em linhas gerais, há dois aspectos centrais no deslinde do caso vertente. O primeiro é o resultado das avaliações realizadas pela Funasa em 30/10/2012 e em 14/08/2013 (peças 165 e 48) , em que o percentual de execução física passou de 66,30% para 91,80% do pactuado; o segundo é a execução de despesas após o término do prazo de vigência do ajuste.
No entendimento da entidade repassadora, a combinação destes dois aspectos teria como efeito o rompimento do nexo causal entre os recursos repassados e os dispêndios realizados, o que resultaria em um prejuízo equivalente ao montante de despesas realizadas depois do termo final da avença, sob a responsabilidade individual do então prefeito Marconi Antônio da Silva, no total de R$ 333.192,13, e a um prejuízo sob a responsabilidade solidária do gestor com a empresa contratada, equivalente ao percentual não executado, na ordem de R$ 37.796,64.
Em uma primeira análise, o entendimento da Funasa está correto, isto porque houve, de fato, execução de despesas no aludido valor depois do final da vigência do ajuste, ocorrido em 30/06/2012. Além disso, a mencionada diferença entre os percentuais de execução física parece reforçar a tese de rompimento do nexo causal entre receita e despesa, pois, afinal, não parece crível que um incremento de 66,30% para 91,80% pudesse ocorrer em bases lícitas se todas as despesas já haviam sido realizadas até 19/10/2012.
Tal solução apontada pela Funasa, todavia, não reflete de forma adequada os fatos constantes dos autos. Nesse passo, o primeiro aspecto a ser salientado é que parte substantiva da diferença entre os 63 módulos (66,30%) atestados na primeira visita (peça 165) e os 90 (91,80%) atestados na segunda (peça 48) estava praticamente concluída já na primeira visita. Com efeito, no relatório da visita realizada em 30/10/2012 (peça 165, p. 6) a Funasa informa que "foram concluídas 63 melhorias", e que "estão em fase final de execução 32 melhorias".
Além do que, no universo das 32 melhorias em fase final de execução, exceto no caso de uma das unidades (beneficiário n. 90) , onde as falhas demandavam a demolição e nova edificação do módulo, as demais falhas apuradas eram de pequena envergadura (beneficiários 11, 30 e 53) , conforme se verifica na transcrição abaixo:
	Considerando que foi pactuada a execução do 98 (noventa o oito) melhorias sanitárias domiciliares e instalação do 1 (uma) Placa do Obras, na Visita Técnica para emissão do presente Parecer Técnico Final, realizada no período do 29/10 a 01/11/2012, cuja planilha com a situação observada para cada beneficiário o Relatório Fotográfico da Visita Técnica, por domicílio, encontra-se apensado no presente processo, foram feitas a seguintes constatações:
1- Foram concluídas 63 (sessenta e três) melhorias, das quais 60 (sessenta) estão cumprindo seus objetivos e 3 (três) foram edificadas em imóveis quo encontram-se desabitados: beneficiários 55, 73 e 78.
2- Estão em fase final do execução 32 (trinta e duas) melhorias;
3- Ainda não foram iniciadas as melhorias para os beneficiários 22, 38 e 97.
4- Para o beneficiário n. 11 (onze) deve ser revista a instalação do vaso sanitário.
5- Para o beneficiário n. 30 (trinta) deve ser instalado o chuveiro.
6- Para o beneficiário n. 53 (cinquenta e três) deve ser reinstalada a caixa de descarga.
7- O módulo sanitário que está sendo edificado para o beneficiário n. 90 (noventa) está desalinhado, devendo ser demolido e edificado novamente.
Fica evidente então que na primeira visita 95 módulos (63 + 32) , dos 98 previstos, estavam prontos ou em vias de ficarem prontos. Essa constatação é importante, na medida em que permite estabelecer o nexo de causalidade entre os recursos repassados e os dispêndios realizados, afastando, assim, a suposição de débito em relação às despesas realizadas após o fim da vigência da avença.
Além do que, a análise da conduta do gestor não pode desconsiderar o fato de que a Funasa autorizou a prorrogação do prazo do ajuste até o dia 30/11/2012 para a efetivação das pendências apontadas (peça 165, p. 8, item 6) . A rigor, portanto, embora irregular a realização de despesas depois do fim da vigência do ajuste, é possível dizer que as despesas realizadas entre o fim da vigência formal da avença (30/06/2012) e o "novo" prazo ocorreram de boa-fé.
Analisando as circunstâncias acima retratadas à luz da jurisprudência do TCU, tem-se que não existe fundamento para a imputação de parte do débito apurado na fase interna, correspondente ao montante de R$ 333.192,13, uma vez que é possível estabelecer o nexo entre os recursos repassados e as despesas realizadas, bem assim que tais recursos reverteram em favor das ações da avença.
Com efeito, embora o Tribunal considere irregular a realização de despesas fora da vigência do ajuste (Acórdão 6746/2009-TCU-Primeira Câmara, Min. Augusto Nardes; Acórdão 2307/2017-TCU-Segunda Câmara, Min. José Múcio Monteiro; Acórdão 2934/2011-TCU-Primeira Câmara, Min. Walton Alencar Rodrigues) , este fato, por si só, pode não configurar débito quando reste comprovada a pertinência dos dispêndios com o objeto do ajuste e sua relação com o atingimento dos objetivos pactuados (Acórdão 8300/2020-TCU-Segunda Câmara, Min. Ana Arraes; Acórdão 10530/2018-TCU-Primeira Câmara, Min. Benjamin Zymler; Acórdão 7427/2016-TCU-Segunda Câmara, Min. Vital do Rêgo; Acórdão 5674/2015-TCU-Segunda Câmara, Min. Vital do Rêgo; Acórdão 2307/2017-TCU-Segunda Câmara, Min. José Múcio Monteiro; Acórdão 2934/2011-TCU-Primeira Câmara, Min. Walton Alencar Rodrigues) .
Como no caso vertente, em que tais condições restam observadas, a jurisprudência do TCU entende que é possível considerar a falta como falha formal (Acórdão 8300/2020-TCU-Segunda Câmara, Min. Ana Arraes; Acórdão 10530/2018-TCU-Primeira Câmara, Min. Benjamin Zymler) , que não enseja, portanto, necessariamente, a irregularidade das contas, visto que, na espécie, tendo em conta a prévia anuência da Funasa, não é possível considerar grave a conduta do gestor faltoso à luz das circunstâncias do caso concreto (Acórdão 5750/2016-TCU-Primeira Câmara, Min.-Sub. Weder de Oliveira) .
Uma vez afastada a irregularidade em comento, descortina-se a hipótese de arquivamento dos autos por ausência de pressupostos de constituição e de desenvolvimento válido e regular do processo, de acordo com o art. 212 do RI/TCU e o art. 7º, II, da IN TCU nº 71/2012.
Elucidando este ponto, tem-se que os valores já restituídos aos cofres federais em 30/11/2012 e 29/05/2015, nos montantes de R$ 74.619,68 e R$ 18.519,28 (peças 227 e 72) , superam o valor remanescente para análise (R$ 37.796,64) , referente à inexecução física correspondente a 8,2% do ajuste.
Com efeito, a atualização desses valores históricos até o dia 13/10/2021 perfaz um crédito de R$ 87.171,31 em favor do ente federado, conforme o relatório de cálculo lançado à peça 228 dos autos.
CONCLUSÃO
	A partir dos elementos constantes nos autos e do exame das ocorrências descritas na seção "Exame Técnico", concluiu-se pela não ocorrência do dano imputado aos responsáveis, de modo que deve ser proposto o arquivamento dos autos, por ausência de pressupostos de constituição e de desenvolvimento válido e regular do processo, com base nos arts. 212 do RI/TCU e 7º, inciso II, da Instrução Normativa nº 71/2012 do TCU.
PROPOSTA DE ENCAMINHAMENTO
	Diante do exposto, submetem-se os autos à consideração superior, com proposta para o Tribunal:
arquivar os autos, por ausência de pressupostos de constituição e de desenvolvimento válido e regular do processo, devido à comprovação da não ocorrência do dano imputado à responsável, com base nos arts. 212 do RITCU e 7º, inciso II, da Instrução Normativa nº 71/2012 do TCU; e
33.	dar ciência da deliberação que vier a ser adotada à Fundação Nacional de Saúde e aos responsáveis.
	O representante do Ministério Público junto ao Tribunal de Contas da União (MPTCU) , Procurador Sérgio Ricardo Costa Caribé, anui à proposta de encaminhamento da SecexTCE, ao lançar o seu parecer (peça 61) :
Trata-se de tomada de contas especial instaurada pela Fundação Nacional de Saúde (Funasa) em desfavor do Sr. Marconi Antônio da Silva, prefeito de Felixlândia/MG na gestão 2009-2012, e da pessoa jurídica Central Construções e Telemetria Ltda., em decorrência da não comprovação da regular aplicação dos recursos repassados por meio do Termo de Compromisso TC/PAC 0717/08 (peça 2) , cujo objeto consistia na execução de 98 melhorias sanitárias domiciliares prevista no Programa de Aceleração do Crescimento 2008. 
O Termo de Compromisso TC/PAC 0717/08 dispunha sobre a aplicação de recursos no montante de R$ 515.464,00, sendo R$ 500.000,00 à conta do ente concedente e R$ 15.464,00 referentes à contrapartida do convenente (peça 2, p. 1 e 3) . O ajuste vigeu entre 31/12/2008 e 30/06/2012 (peça 22) , de modo que o prazo para apresentação da prestação de contas findou em 29/08/2012. O Município recebeu recursos federais no montante de R$ 500.000,00 (peça 227) , mediante créditos na conta específica em 05/11/2009 (R$ 100.000,00) , 20/06/2011 (R$ 150.000,00) e 15/07/2011 (R$ 250.000,00) .
Nas datas de 30/11/2012 e 29/5/2015, o convenente promoveu a devolução aos cofres federais, respectivamente, das quantias de R$ 74.619,68 e R$ 18.519,28 (peças 227, p. 1; e 72, p. 2) . Nas últimas fiscalizações in loco, realizadas em 14/8 e 18/11/2013, a Funasa atestou a execução física de 91,80% do total pactuado (peça 48) .
O tomador de contas registra a ocorrência de prejuízo ao erário no valor original de R$ 319.569,05. A matriz de responsabilidade elaborada pelo tomador de contas aponta, em suma, que os fundamentos para a instauração da TCE seriam o pagamento de despesas após o encerramento da vigência do ajuste e a inexecução parcial de 8,2% do objeto pactuado (peça 216) . Também indica as responsabilidades do Sr. Marconi Antônio da Silva, ex-prefeito, e da Central Construções e Telemetria Ltda., empresa contratada para a realização dos serviços.
A instrução contida na peça 229 questiona parte das conclusões do órgão concedente, sobretudo quanto a aspectos referentes ao percentual de execução dos serviços e à realização de despesas fora do período de vigência da avença. Nesse contexto, salienta que, nos relatórios relativos às fiscalizações de 30/10/2012 e 14/8/2013, o percentual de execução física passou de 66,30% para 91,80% (peças 48 e 165) . Segundo a Funasa, o acréscimo teria ocorrido após a vigência do termo de compromisso, encerrada em 30/6/2012.
Como bem observa a unidade técnica, o acréscimo na execução física entre 2012 e 2013 explica-se pelo fato de que a fiscalização de 30/10/2012 constatou que 63 melhorias haviam sido concluídas e que 32 melhorias estavam em "fase final de execução" (peça 165, p. 6) . Desse modo, nessa data, 95 módulos estavam concluídos ou prestes a ficarem prontos, algo que, possivelmente, alguns meses depois, permitiu o relevante acréscimo no percentual executado. 
Importante salientar que o engenheiro da Funasa autorizou que as pendências fossem solucionadas até 30/11/2012, o que, na prática, significou a prorrogação do prazo de execução do ajuste (peça 165, p. 8, item 6) . Não há como se afirmar quais os serviços foram efetivamente realizados até essa data, mas é provável que as obras tenham avançado em alguma proporção e o percentual de execução tenha sido majorado. 
A instrução argumenta que, embora tenham ocorrido despesas após a vigência do ajuste, restou demonstrada a pertinência dos gastos em relação ao objeto. Em posicionamento que conta com minha anuência, a unidade técnica sugere que, consoante orientações extraídas dos Acórdão 8300/2020-TCU-Segunda Câmara e 10.530/2018-TCU-1ª Câmara, a referida falha deva ser considerada como formal.
Com efeito, a jurisprudência da Corte de Contas contempla julgados que admitem que, excepcionalmente, sejam consideradas regulares as despesas realizadas fora da vigência de convênios ou instrumentos congêneres, desde que comprovado que os dispêndios contribuíram para o atingimento dos objetivos pactuados (Acórdão 890/2014-TCU-Primeira Câmara, 5.674/2015-TCU-2ª Câmara e 2.307/2017-TCU-2ª Câmara) .
Oportuno salientar, por fim, que os valores restituídos aos cofres federais em 30/11/2012 e 29/05/2015 (peças 72 e 227) somam R$ 93.138,96, valor superior ao relativo à inexecução física do objeto (R$ 37.796,64, peça 217, p. 6) .
Pelas razões supracitadas, não restou caracterizado o prejuízo ao erário, motivo pelo qual este membro do Ministério Público manifesta concordância com a proposta da Secex-TCE, consignada na peça 229, p. 4-5, no sentido de que, diante da ausência de pressupostos de constituição e de desenvolvimento válido, sejam arquivados os presentes autos, com fulcro no art. 212 do Regimento Interno do Tribunal de Contas da União.
            
              É o Relatório.

não há.

Procurador Sérgio Ricardo Costa Caribé

TOMADA DE CONTAS ESPECIAL. ARQUIVAMENTO. AUSÊNCIA DE PRESSUPOSTOS DE CONSTITUIÇÃO E DE DESENVOLVIMENTO VÁLIDO E REGULAR DO PROCESSO.

TOMADA DE CONTAS ESPECIAL (TCE)

Trata-se de tomada de contas especial (TCE) instaurada pela Fundação Nacional de Saúde (Funasa) em desfavor de Marconi Antônio da Silva, prefeito municipal de Felixlândia/MG na gestão 2009-2012, e de Central Construções e Telemetria Ltda., em razão da não comprovação da regular aplicação dos recursos repassados por meio do Termo de Compromisso TC/PAC 0717/08. 
2.	A avença tinha por objeto a execução de 98 melhorias sanitárias domiciliares para atender o município no Programa de Aceleração do Crescimento (PAC) 2008. A Municipalidade recebeu para tal recursos federais repassados pela Funasa que totalizaram R$ 500.000,00, divididos em três parcelas creditadas na conta específica em: a) 05/11/2009 (R$ 100.000,00) ; b) 20/06/2011 (R$ 150.000,00) ; c) 15/07/2011 (R$ 250.000,00) . A contrapartida municipal prevista era R$ R$ 15.464,00.
3.	 O Termo de Compromisso TC/PAC 0717/08 esteve vigente de 31/12/2008 a 30/6/2012 e o prazo final para a apresentação da prestação de contas era o dia 29/8/2012. Em 30/11/2012, o Município de Felixlândia/MG devolveu aos cofres federais o valor de R$ R$ 74.619,68 e, em 29/5/2015, foi restituído à Funasa o valor de R$ 18.519,28 a título da contrapartida pactuada. 
4.	Por fim, foram realizadas inspeções in loco, em 14/8 e 18/11/2013, nas quais a Funasa atestou a execução física de 91,8% do total avençado.
5.	O tomador de contas fundamenta a instauração da TCE em dano ao erário de R$ 319.569,05 decorrentes de despesas efetuadas após o término da vigência do convênio e na inexecução parcial de 8,2% do avençado. 
6.	De outro lado, a unidade técnica, após a análise da documentação acostada nos autos, conclui pela ausência de dano ao erário. Assim, pugna pelo arquivamento destes autos em razão da ausência de pressupostos de constituição e de desenvolvimento válido e regular do processo. O MPTCU anui à proposta da SecexTCE.
***
7.	De plano, esposo os argumentos, amparados por evidências, aduzidos tanto pela unidade instrutiva como pelo parquet especializado. 
8.	A Funasa afirma que um expressivo percentual dos serviços teria sido executado após o término da vigência da avença, em 30/6/2012, ao cotejar as fiscalizações feitas em 31/10/2012 e 14/8/2013 onde o percentual de execução das melhorias sanitárias saltou de 66,30% para 91,80%.
9.	Consta, entretanto, no relatório da fiscalização datado de 31/10/2012 que 63 melhorias estavam concluídas e 32 melhorias estavam em fase final de execução. Em outras palavras, 95 das 98 melhorias estavam prontas ou quase prontas em 31/10/2012. Em 14/8/2013, esse percentual apenas confirmou-se, não havendo qualquer alteração significativa dessa realidade como interpretou o tomador de contas.
10.	Nesse mesmo relatório, o engenheiro da Funasa autorizou que as pendências então existentes fossem solucionadas até 30/11/2012, o que se entende com prorrogação do prazo de vigência do TC/PAC 0717/08. Entretanto, não há garantia de que essas questões tenham sido solucionadas até a data aprazada ou não.
11.	 De todo modo, mesmo com a provável ocorrência de algumas despesas fora do prazo de vigência do TC/PAC 0717/08, os objetivos do ajuste foram atingidos. 
12.	 Segundo a jurisprudência deste Tribunal, excepcionalmente essas despesas podem ser consideradas regulares caso sejam alcançados os objetivos pactuados. Ou seja, despesa efetuada fora da vigência dos convênios e afins não atrai por si só a irregularidade das contas como demonstra o MPTCU nos Acórdão 890/2014-TCU-Primeira Câmara, 2.307/2017-TCU-2ª Câmara, ambos da relatoria do Ministro José Múcio Monteiro, e 5.674/2015-TCU-2ª Câmara (relator Ministro Vital do Rêgo) .
13.	Por fim anoto que os valores restituídos ao erário federal, de acordo com o item 3 supra, somam R$ 93.138,96, valor superior aos R$ 37.796,64 referentes a três melhorias sanitárias que não foram executadas e que correspondem a 8,2% do total pactuado.   
14.	Assim sendo, não se verifica o dano ao erário apontado pela Funasa, cuja responsabilidade seria do Sr. Marconi Antônio da Silva, ex-prefeito municipal de Felixlândia/MG, e da Central Construções e Telemetria Ltda., empresa contratada para a realização dos serviços de melhoria sanitária em tela.
 Em face do exposto, acolho as análises e conclusões da Secex/TCE, chanceladas pelo MPTCU, no sentido de que, diante da ausência de pressupostos de constituição e de desenvolvimento válido, sejam arquivados os presentes autos e Voto por que seja adotado o Acórdão que ora submeto ao escrutínio do Colegiado.
TCU, Sala das Sessões, em 9 de novembro de 2021.
RAIMUNDO CARREIRO 
Relator